ACORDAO-COMPLETO-2469835

ACÓRDÃO 9433/2021 ATA 24/2021 - PRIMEIRA CÂMARA

VISTOS, relatados e discutidos estes autos de tomada de contas especial instaurada pela Caixa Econômica Federal em razão da omissão no dever de prestar contas da terceira e da quarta parcelas repassadas no âmbito do Contrato de Repasse CR.NR.0169795-65 (Siafi 515450) , firmado entre o extinto Ministério do Desenvolvimento Agrário, representado por aquela instituição financeira, e a Vínculus - Cooperativa de Prestação de Serviços em Desenvolvimento Sustentável Ltda., para a elaboração de planos territoriais de desenvolvimento rural sustentável, 
ACORDAM os Ministros do Tribunal de Contas da União, reunidos em Sessão da 1ª Câmara, ante as razões expostas pelo Relator, em:
9.1. julgar irregulares as contas do sr. Severino Ramo do Nascimento e da Vínculus - Cooperativa de Prestação de Serviços em Desenvolvimento Sustentável Ltda., com fundamento nos arts. 1º, inciso I, 16, inciso III, alíneas "a" e "c", da Lei 8.443/1992 c/c os arts. 19 e 23, inciso III, da mesma lei, e condená-los, solidariamente, ao pagamento das quantias a seguir especificadas, com a fixação do prazo de quinze dias, a contar da notificação, para comprovar, perante o Tribunal (art. 214, inciso III, alínea "a", do Regimento Interno) , o recolhimento da dívida aos cofres do Tesouro Nacional, atualizada monetariamente e acrescida dos juros de mora, calculados a partir das datas discriminadas, até a data do recolhimento, na forma prevista na legislação em vigor: 
	DATA
	VALOR

	12/9/2005
	88.716,04

	2/2/2006
	87.372,97

9.2. aplicar, individualmente, ao sr. Severino Ramo do Nascimento e à Vínculus - Cooperativa de Prestação de Serviços em Desenvolvimento Sustentável Ltda. a multa prevista no art. 57 da Lei 8.443/1992, no valor de R$ 120.000,00 (cento e vinte mil reais) , fixando-lhes o prazo de quinze dias, a contar da notificação, para que comprovem, perante o Tribunal (art. 214, III, alínea "a", do Regimento Interno do TCU) , o recolhimento da dívida aos cofres do Tesouro Nacional, atualizada monetariamente desde a data deste acórdão até a do efetivo recolhimento, se pagas após o vencimento, na forma da legislação em vigor; 
9.3. informar ao sr. Severino Ramo do Nascimento que, caso se demonstre, por via recursal, a correta aplicação dos recursos, poderá ser reaplicada a multa do art. 58, inciso I, da Lei 8.443/1992, antes absorvida pela multa do art. 57 do mesmo diploma legal;
9.4. autorizar, desde logo, a cobrança judicial das dívidas, caso não atendidas as notificações, na forma do disposto no art. 28, inciso II, da Lei 8.443/1992;
9.5.	autorizar também, desde logo, se requerido, com fundamento no art. 26 da Lei 8.443/1992, c/c o art. 217, §§ 1º e 2º, do Regimento Interno do TCU, o parcelamento da dívida em até 36 parcelas, incidindo, sobre cada parcela, corrigida monetariamente, os correspondentes acréscimos legais, fixando-lhes o prazo de quinze dias, a contar do recebimento da notificação, para comprovarem, perante o Tribunal, o recolhimento da primeira parcela, e de trinta dias, a contar da parcela anterior, para comprovarem os recolhimentos das demais parcelas, devendo incidir, sobre cada valor mensal, atualizado monetariamente, os juros de mora devidos, no caso do débito, na forma prevista na legislação em vigor, alertando os responsáveis de que a falta de comprovação do recolhimento de qualquer parcela importará o vencimento antecipado do saldo devedor, nos termos do § 2º do art. 217 do Regimento Interno deste Tribunal; 
9.6. dar ciência desta deliberação à Caixa Econômica Federal, aos responsáveis e à Procuradoria da República no Estado da Paraíba, nos termos do § 3º do art. 16 da Lei 8.443/1992, para adoção das medidas que entender cabíveis.

Tomada de contas especial instaurada pela Caixa Econômica Federal em razão da omissão no dever de prestar contas dos recursos de contrato de repasse  firmado com a Vínculus - Cooperativa de Prestação de Serviços em Desenvolvimento Sustentável Ltda. para a execução de planos territoriais de desenvolvimento rural sustentável.

Primeira Câmara

Caixa Econômica Federal.

3. Responsáveis: Severino Ramo do Nascimento (XXX.377.514-XX); Vínculus - Cooperativa de Prestação de Serviços em Desenvolvimento Sustentável Ltda. (03.674.122/0001-51).

13.1. Ministros presentes: Walton Alencar Rodrigues (Presidente), Benjamin Zymler (Relator) e Jorge Oliveira.
13.2. Ministro-Substituto convocado: Augusto Sherman Cavalcanti.
13.3. Ministro-Substituto presente: Weder de Oliveira.

BENJAMIN ZYMLER

Adoto como parte inicial do relatório a instrução elaborada por auditor da SecexTCE (peça 75) , que contou com a anuência dos dirigentes da mencionada unidade técnica (peças 76 e 77) :
"Trata-se de tomada de contas especial instaurada pela Caixa Econômica Federal, em desfavor de Severino Ramo do Nascimento (CPF: XXX.377.514-XX) e Vínculus - Cooperativa de Prestação de Serviços Em Desenvolvimento Sustentável Ltda. (CNPJ: 03.674.122/0001-51) , em razão de omissão no dever de prestar contas realizadas por meio do Contrato de repasse CR.NR.0169795-65, registro Siafi 515450, (peça 24) firmado entre a Caixa Econômica Federal e Vínculus - Cooperativa de Prestação de Serviços em Desenvolvimento Sustentável Ltda., que tinha por objeto o instrumento descrito como 'Planos Territoriais de Desenvolvimento Rural Sustentável - Autorizado Pelo Ofício MDA 0394/2004'.
HISTÓRICO
Em 17/8/2018, com fundamento na IN/TCU 71/2012, alterada pela IN/TCU 76/2016 e DN/TCU 155/2016, o dirigente da instituição Caixa Econômica Federal (mandatária na Secretaria Especial de Agricultura Familiar e Desenvolvimento Agrário) autorizou a instauração da tomada de contas especial (peça 1) . O processo foi registrado no sistema e-TCE com o número 1185/2018.
O Contrato de repasse 0169795-65, Siafi 515450, foi firmado no valor de R$ 296.841,00, sendo R$ 294.496,00 à conta do concedente e R$ 2.345,00 referentes à contrapartida do convenente. Teve vigência de 16/12/2004 a 16/12/2005, prorrogável por diversas vezes até 30/3/2013, com prazo para apresentação da prestação de contas em 29/5/2013. Os repasses efetivos da União totalizaram R$ 247.401,01 (peça 43) , conforme tabela abaixo:
	DATA DESBLOQUEIO
	REPASSE
	CONTRAPARTIDA
	TOTAL

	10/2/2005
	R$ 35.371,35
	R$ 281,65
	R$ 35.653,00

	18/4/2005
	R$ 23.547,50
	R$ 187,50
	R$ 23.735,00

	12/9/2005
	R$ 106.014,83
	R$ 844,17
	R$ 106.859,00

	2/2/2006
	R$ 82.467,33
	R$ 656,67
	R$ 83.124,00

O valor total repassado foi de R$ 294.496,00, transferido em 30/12/2004. Foram devolvidos R$ 114.843,21 dos recursos que não foram desbloqueados, bem como R$ 16.658,29 de saldo dos recursos desbloqueados, em 16/10/2014, (peça 41, p.7) .
Em razão dos desbloqueios efetuados, o contratado apresentou as seguintes prestações de contas parciais, (peça 1, p. 2) :
	DATA DO DESBLOQUEO
	VALOR TOTAL
	DATA PCP
	APROVADO

	10/2/2005
	R$ 35.653,00
	24/1/2006
	SIM

	18/4/2005
	R$ 23.735,00
	24/1/2006
	SIM

	12/9/2005
	R$ 106.859,00
	NÃO HOUVE
	 -

	2/2/2006
	R$ 83.124,00
	NÃO HOUVE
	 -

	O fundamento para a instauração da Tomada de Contas Especial, conforme consignado na matriz de responsabilização elaborada pelo tomador de contas, foi a constatação da seguinte irregularidade: 
Não comprovação da boa e regular aplicação dos recursos federais repassados à VÍNCULUS - Cooperativa de Prestação de Serviços em Desenvolvimento Sustentável Ltda., em face da omissão no dever de prestar contas dos valores transferidos no terceiro e quarto desbloqueios efetuados ao Tomador, no âmbito do contrato de repasse 169.795-65/2004 descrito como "Planos territoriais de desenvolvimento rural sustentável - autorizado pelo ofício MDA 0394/2004", cujo prazo para apresentação da prestação de contas encerrou-se em 29/5/2013.
Os responsáveis arrolados na fase interna foram devidamente comunicados e, diante da ausência de justificativas suficientes para elidir a irregularidade e da não devolução dos recursos, instaurou-se a tomada de contas especial.
	No relatório (peça 46) , o tomador de contas concluiu que o prejuízo importaria no valor original de R$ 176.089,01, imputando-se a responsabilidade a Severino Ramo do Nascimento, Diretor Presidente, na condição de dirigente e Vínculus - Cooperativa de Prestação de Serviços em Desenvolvimento Sustentável Ltda., na condição de contratado. 
		Em 3/9/2019, a Controladoria-Geral da União emitiu o relatório de auditoria (peça 47) , em concordância com o relatório do tomador de contas. O certificado de auditoria e o parecer do dirigente do órgão de controle interno concluíram pela irregularidade das presentes contas (peças 48 e 49) .	Em 24/9/2019, o ministro responsável pela área atestou haver tomado conhecimento das conclusões contidas no relatório e certificado de auditoria, bem como do parecer conclusivo do dirigente do órgão de controle interno, manifestando-se pela irregularidade das contas, e determinou o encaminhamento do processo ao Tribunal de Contas da União (peça 50) .
	Diante do exposto, na instrução presente na peça 52 foi proposto:
a) realizar a citação, com fundamento nos arts. 10, § 1º, e 12, incisos I e II, da Lei 8.443/1992 c/c o art. 202, incisos I e II, do RI/TCU, de Severino Ramo do Nascimento (CPF: XXX.377.514-XX) , solidariamente com Vínculus - Cooperativa de Prestação de Serviços Em Desenvolvimento Sustentável Ltda. (CNPJ: 03.674.122/0001-51) , para que, no prazo de quinze dias, os responsáveis, em decorrência das condutas praticadas, apresentem alegações de defesa e/ou recolham, solidariamente, aos cofres especificados, a quantia abaixo indicada, atualizada monetariamente a partir da respectiva data até o efetivo recolhimento, abatendo-se na oportunidade a quantia eventualmente ressarcida, na forma da legislação em vigor, que geraram a irregularidade demonstrada a seguir:
Irregularidade: Não comprovação da boa e regular aplicação dos recursos federais repassados no âmbito do contrato de repasse 169.795-65/2004, em face da omissão no dever de prestar contas dos valores transferidos no terceiro e quarto desbloqueios efetuados ao Tomador, cujo prazo para apresentação da prestação de contas encerrou-se em 29/5/2013.
Evidências da irregularidade: documentos técnicos presentes nas peças 42, 38, 40, 1, 36, 39, 35, 34, 33, 37, 41 e 32.
Normas infringidas: Constituição Federal (art. 70, parágrafo único) , Lei 8.443/1992 (art. 8º c/c art. 16, inc. III, alínea A) , Decreto-Lei 200/1967 (art. 93) , Decreto-Lei 201/1967 (art. 1º) , Lei 8.429/1992 (art.11, inc. VI) , Decreto 93.872/1986 (artigos 66, 145 e 148) , Portaria Interministerial MPDG/MF/CGU 424/2016 (art. 70, § 1º, inc. I) e demais normas específicas que definem os critérios e condições de execução do objeto e de prestação de contas dos recursos transferidos, dentre outras regras.
Cofre credor: Tesouro Nacional.
	Data de ocorrência
	Valor histórico (R$) 

	12/9/2005
	88.716,04

	2/2/2006
	87.372,97

 Valor atualizado do débito (sem juros) em 17/4/2020: R$ 374.240,65
Conduta: omitir-se no dever de prestar contas dos valores transferidos no terceiro e quarto desbloqueios efetuados ao Tomador por meio do contrato de repasse 169.795-65/2004, quando estava obrigado a apresentar a prestação de contas até 29/5/2013.
Nexo de causalidade: a conduta descrita impediu o estabelecimento do nexo causal entre as possíveis despesas efetuadas com os recursos recebidos, no âmbito do instrumento em questão, no período de 16/12/2004 a 30/3/2013.
Culpabilidade: não há excludentes de ilicitude, de culpabilidade e de punibilidade; é razoável supor que o responsável tinha consciência da ilicitude de sua conduta; era exigível conduta diversa da praticada, qual seja, desincumbir-se do seu dever por meio da apresentação da prestação de contas no prazo e forma devidos.
b) realizar a audiência do Sr. Severino Ramo do Nascimento (CPF: XXX.377.514-XX) , com fundamento nos arts. 10, § 1º, e 12, incisos I e III, da Lei 8.443/1992, c/c o art. 202, incisos I e III, do RI/TCU, para que no prazo de quinze dias, apresente razões de justificativa quanto à seguinte irregularidade: 
b-1) Irregularidade: não cumprimento do prazo originariamente estipulado para prestação de contas dos recursos transferidos por intermédio do Contrato de repasse 0169795-65, registro Siafi 515450, (peça 24) firmado entre o Caixa Econômica Federal e Vínculus - Cooperativa de Prestação de Serviços em Desenvolvimento Sustentável Ltda., configurado por omissão no dever de prestar contas, cujo prazo para apresentação das contas expirou em 29/5/2013; 
b-2) Dispositivos violados: art. 37, caput, c/c o art. 70, parágrafo único, da Constituição da República Federal do Brasil, art. 93 do Decreto-lei 200/67, art. 66 do Decreto 93.872/1986, art. 28 da IN/STN 1/1997;
c) informar aos responsáveis que, caso venha a ser condenado pelo Tribunal, os débitos ora apurados serão acrescidos de juros de mora, nos termos do § 1º do art. 202 do RI/TCU;
d) esclarecer aos responsáveis, em obediência ao art. 12, § 2º, da Lei 8.443/1992, e ao art. 12, inciso VI, da Resolução TCU 170/2004, que o recolhimento tempestivo do débito somente saneará o processo caso seja reconhecida a sua boa-fé e não se constate outra irregularidade nas contas; 
e) esclarecer aos responsáveis, em obediência ao art. 12, § 3º, da Lei 8.443/1992, e ao art. 12, inciso VII, da Resolução TCU 170/2004, que o não atendimento à citação ou à audiência implicará revelia, para todos os efeitos, dando-se prosseguimento ao processo.
12.	A proposta de citação e audiência realizada pela unidade técnica foi ratificada pelo Exmo. Ministro Relator, (peça 55, p. 1) . Em consequência os responsáveis foram notificados por intermédio dos ofícios 25398/2020-Seproc e 25399/2020-Seproc, ambos datados de 27/5/2020, presentes nas peças 58 e 59, bem como do edital 1663/2020-Seproc, de 28/9/2020, (peça 68) . Em resposta os responsáveis apresentaram seus argumentos de defesa por intermédio dos documentos presentes nas peças 62, 64 e 72.
Argumentos de defesa apresentados pelos responsáveis.
Alegaram que as ações/atividades contratadas com o Ministério do Desenvolvimento Agrário/Secretaria e Desenvolvimento Territorial (MDA-SDT) , contidas no Plano de Trabalho foram realizadas integralmente conforme a supervisão, monitoramento e fiscalização dos órgãos acima citados; 
Afirmaram que os produtos (relatórios, registros fotográficos, listas de presença, dentes outros) resultantes das ações/atividades foram realizados, apresentados e aprovados pelo setor competente da Ministério do Desenvolvimento Agrário/Secretaria e Desenvolvimento Territorial; 
Segundo eles, os Relatórios de Execução de Atividades -REA foram aprovados e atestados pelos técnicos Ministério do Desenvolvimento Agrário/Secretaria e Desenvolvimento Territorial.
Alegaram também que o atestado de comprovação de execução de contrato foi emitido pelo Fiscal de Contrato - servidor do Ministério do Desenvolvimento Agrário.
Segundo eles, o objeto: "elaboração dos planos territoriais de desenvolvimento rural sustentável" contratado foi atendido integralmente; as metas foram cumpridas em sua totalidade; os resultados propostos foram alcançados em sua plenitude. 
Alegaram que a Caixa Econômica Federal não teve nenhum contato com o trabalho executado, analisando somente a documentação apresentada.
Afirmaram que o objeto, as metas e objetivos contidos no contrato estavam vinculados a uma obra física: construção de Centros Integrados da Agricultura Familiar, unidades de beneficiamento de frutas, de leite e de seus derivados, implantação de feiras agroecológicas, etc.
Esclareceram que, a bem da verdade, os empreendimentos (o qual o processo de capacitação estava vinculado) não obedecia ao mesmo ritmo determinado no cronograma de atividades. Ou seja: enquanto o PAT contava com um universo temporal de 12 meses, o empreendimento (obra física) levavam anos e até mesmo décadas para ser construído.
Segundo eles, com isso houve um enorme atraso na avaliação da prestação de conta final. Quando o agente interveniente fez a avaliação geral na prestação de contas detectou inconformidade, segundo as suas normativas. Indagaram como a contratada conseguiria corrigir uma inconformidade ocorrida três, quatros anos passados.
Alegaram que não houve má fé, dolo ou prejuízo ao erário público,
Apresentaram, na peça 72, p. 2, os links de acesso aos Planos Territoriais Desenvolvimento Rural Sustentável.
Análise dos argumentos de defesa apresentados pelos responsáveis:
Os responsáveis afirmaram, nos itens 11 a 15 desta instrução que teriam realizado a execução do objeto pactuado. Entretanto de acordo com a jurisprudência do TCU a simples realização do objeto pactuado não é fator suficiente para o julgamento das contas pela regularidade. Faz-se necessária a apresentação de documentos comprobatórios que atestem o vínculo entre os recursos repassados e o objeto pactuado. Citamos a seguir quatro acórdãos que comprovam esta jurisprudência.
A execução do objeto de convênio, desacompanhada da prestação de contas, não é suficiente para se formar juízo acerca do nexo de causalidade que demonstre que dito objeto tenha sido, de fato, realizado com a utilização dos valores repassados em função do ajuste pactuado.  (Acórdão 1573/2007-TCU-Primeira Câmara - Relator: VALMIR CAMPELO.
Não é possível reconhecer o nexo de causalidade entre os recursos transferidos e a execução do objeto quando a documentação da prestação de contas não demonstrar, de forma inequívoca, que os recursos transferidos ao município foram efetivamente utilizados na execução do objeto pactuado. (Acórdão 5795/2011-TCU-Segunda Câmara - Relator: AROLDO CEDRAZ
O ônus de comprovar a regularidade integral na aplicação de recursos públicos compete ao gestor, por meio de documentação consistente, que demonstre cabalmente os gastos efetuados, bem assim o nexo causal entre a execução do objeto e os recursos repassados. (Acórdão 7240/2012-TCU-Segunda Câmara - Relator: AUGUSTO NARDES.
A prestação de contas deve demonstrar não só a execução do objeto pactuado no convênio, mas também o nexo de causalidade, por meio do vínculo estrito entre os recursos federais repassados e as despesas incorridas para a consecução do objeto conveniado, sem o que não há comprovação da boa e regular aplicação dos recursos públicos. (Acórdão 997/2015-TCU-Plenário - Relator: BENJAMIN ZYMLER
A motivação dessa TCE foi a omissão no dever de prestar contas dos valores transferidos no terceiro e quarto desbloqueios efetuados ao Tomador, no âmbito do contrato de repasse 169.795-65/2004 descrito como "Planos territoriais de desenvolvimento rural sustentável - autorizado pelo ofício MDA 0394/2004", cujo prazo para apresentação da prestação de contas encerrou-se em 29/5/2013.
Os responsáveis não apresentaram tais documentos no prazo estipulado. Tiveram, agora, nova oportunidade de apresentá-los, mas não o fizeram. A ausência de tais documentos impede comprovar a legalidade da aplicação dos recursos recebidos por parte dos responsáveis.
25.	Não cabe culpa à Caixa por tal situação. Os responsáveis sabiam do seu dever de prestar contas no prazo estipulado dos valores transferidos no terceiro e quarto desbloqueios efetuados ao tomador, no âmbito do contrato de repasse 169.795-65/2004, desde o início do contrato. E embora sabendo, não o realizaram na ocasião estipulada, nem no atual momento, quando da citação pelo Tribunal de Contas da União.
26.	Quanto ao argumento de ausência de má-fé e de dolo, não procede a alegação de inexistência de culpa/dolo, a fim de desconstituir a responsabilidade do defendente. Sua responsabilidade é, fundamentada na incidência de hipóteses legais objetivas, que não apresentam nenhum pressuposto de má-fé, locupletamento ou desfalque. O responsável é que deve demonstrar o bom uso do dinheiro público, não o TCU que deve comprovar a culpa dele. Nessa linha, cito excerto do Voto proferido pelo Ministro Benjamin Zymler, no Acórdão 1905/2004-TCU-Segunda Câmara, in verbis:
Insistiu o recorrente na tese de que o débito somente lhe poderia ser atribuído se provados, além da ocorrência do dano, a culpa ou o dolo. Por certo não se aplica no âmbito do processo no TCU a teoria da responsabilidade objetiva, que prescinde a demonstração de culpa ou dolo. Contudo, o parágrafo único do art. 70 da Constituição Federal impõe ao gestor público o dever de demonstrar a boa e regular aplicação dos recursos sob sua guarda, sendo que a omissão ou falta de exação no cumprimento dessa obrigação induz a presunção de culpa. Não cabe ao Tribunal de Contas da União provar a culpa do agente público, mas antes exigir que esse demonstre por meio da competente prestação de contas, que administrou o patrimônio público de acordo com a lei. Caso não logre produzir tal prestação de contas, restará presumida sua culpa
27.	Quanto ao argumento de que não houve prejuízo, esse não foi demonstrado pois os responsáveis não apresentaram a prestação de contas dos valores transferidos no terceiro e quarto desbloqueios efetuados ao Tomador, no âmbito do contrato de repasse 169.795-65/2004, em consequência não apresentando os documentos necessários a essa demonstração.
28.          	O argumento de que seria difícil a contratada conseguir corrigir uma inconformidade ocorrida três, quatros anos passados, não é procedente pois o motivo desta TCE não se refere a correção de prestação de contas apresentada, mas da ausência da prestação de contas dos valores transferidos no terceiro e quarto desbloqueios.
29.	O fato de o empreendimento levar anos para ser construído não pode servir de justificativa para as pendências desta TCE, pois, ressaltamos, o que se questiona é a ausência da prestação de contas dos valores transferidos no terceiro e quarto desbloqueios efetuados ao Tomador, nos exercícios de 2005 e 2006.
Quanto aos links apresentados na peça 72, p. 2, de acesso aos Planos Territoriais Desenvolvimento Rural Sustentável, reiteramos que a simples execução do objeto pactuado é insuficiente para o julgamento pela regularidade das contas, pois faz-se necessária a apresentação de documentos comprobatórios que atestem o vínculo entre os recursos repassados e o objeto pactuado, conforme jurisprudência citada no item 22 desta instrução.
Assim, face a analise realizada nesta instrução, cabe rejeitar os argumentos de defesa apresentados pelos responsáveis. Cabe ressaltar que os responsáveis tiveram, nessa ocasião a oportunidade de apresentar as prestações de contas que não foram apresentadas no prazo pactuado, mas não o fizeram.
Prescrição da Pretensão Punitiva 
32.	 Vale ressaltar que a pretensão punitiva do TCU, conforme Acórdão 1441/2016-TCU-Plenário, Relator: Benjamin Zymler, que uniformizou a jurisprudência acerca dessa questão, subordina-se ao prazo geral de prescrição indicado no art. 205 do Código Civil, que é de dez anos, contado da data de ocorrência da irregularidade sancionada, nos termos do art. 189 do Código Civil, sendo este prazo interrompido pelo ato que ordenar a citação, a audiência ou a oitiva dos responsáveis. 
33.	 No caso em exame, não ocorreu a prescrição, uma vez que a irregularidade sancionada ocorreu em 29/5/2013 (prazo final para prestação de contas) , e o ato de ordenação da citação ocorreu em 22/4/2020 (peça 54) .
Cumulatividade de multas.
34.	 Quanto à possibilidade de aplicação cumulativa das multas dos arts. 57 e 58, inciso I, da Lei 8.443/1992, ainda que seja adequada a realização de citação e audiência do responsável, por força do disposto no art. 209, §4º, do Regimento Interno do TCU, o Tribunal reconhece que existe relação de subordinação entre as condutas de "não comprovação da aplicação dos recursos" e de "omissão na prestação de contas", sendo a primeira consequência da segunda, o que enseja, na verificação das duas irregularidades, a aplicação da multa do art. 57, com o afastamento da multa do art. 58, inciso I, em atenção ao princípio da absorção (Acórdão 9579/2015-TCU-Segunda Câmara, Relator Ministro Vital do Rêgo; Acórdão 2469/2019-TCU-Primeira Câmara, Relator Ministro Augusto Sherman) . 
35.	 Conforme leciona Cezar Bitencourt (Tratado de Direito Penal: parte geral - 8ª Edição - São Paulo: Saraiva, 2003. Pg. 565) , na absorção, " (...) a pena do delito mais grave absorve a pena do delito menos grave, que deve ser desprezada". No caso concreto, a "omissão no dever de prestar contas", embora seja uma irregularidade autônoma, funciona como fase ou meio para a consecução da "não comprovação da aplicação dos recursos", havendo clara relação de interdependência entre essas condutas. Dessa forma, recaindo as duas ocorrências num mesmo gestor, deve prevalecer a pena do delito mais grave, qual seja, a multa do art. 57, da Lei 8.443/1992.
CONCLUSÃO:
36.	Quanto às razões de justificativas, a defesa apresentada não trouxe nenhum fato ou circunstância que comprovadamente pudesse justificar o não cumprimento do prazo para a apresentação da prestação de contas, devendo as razões de justificativas ser rejeitadas. 
37. 	 Verifica-se que não houve a prescrição da pretensão punitiva, conforme itens 32 a 33. Tendo em vista que não constam dos autos elementos que permitam reconhecer a boa-fé dos responsáveis ou a ocorrência de outras excludentes de culpabilidade, sugere-se que as contas de Severino Ramo do Nascimento (CPF: XXX.377.514-XX) e Vínculus - Cooperativa de Prestação de Serviços em Desenvolvimento Sustentável Ltda., (CNPJ: 03.674.122/0001-51) sejam julgadas irregulares, nos termos do art. 202, § 6º, do Regimento Interno do TCU, com a imputação do débito atualizado monetariamente e acrescido de juros de mora, nos termos do art. 202, §1º do Regimento Interno do TCU, aplicando-lhe, ainda, a multa prevista no art. 57 da Lei 8.443/1992.
PROPOSTA DE ENCAMINHAMENTO 
38. 	Diante do exposto, submetem-se os autos à consideração superior, propondo-se a adoção das seguintes medidas:
a) rejeitar as razões de justificativa e os argumentos de defesa apresentados por Severino Ramo do Nascimento (CPF: XXX.377.514-XX) e pela Vínculus - Cooperativa de Prestação de Serviços em Desenvolvimento Sustentável Ltda., (CNPJ: 03.674.122/0001-51) ;
b) com fundamento nos arts. 1º, inciso I, 16, inciso III, alínea	s "a" e "c", da Lei 8.443/1992 c/c os arts. 19 e 23, inciso III, da mesma Lei, e com arts. 1º, inciso I; 209, incisos I e III; 210 e 214, inciso III, do Regimento Interno, julgar irregulares as contas de Severino Ramo do Nascimento (CPF: XXX.377.514-XX) e da Vínculus - Cooperativa de Prestação de Serviços em Desenvolvimento Sustentável Ltda., (CNPJ: 03.674.122/0001-51) , e condená-los, solidariamente, ao pagamento das quantias a seguir especificadas, com a fixação do prazo de quinze dias, a contar da notificação, para comprovar, perante o Tribunal (art. 214, inciso III, alínea "a", do Regimento Interno) , o recolhimento da dívida aos cofres do Tesouro Nacional, atualizada monetariamente e acrescida dos juros de mora, calculados a partir das datas discriminadas, até a data do recolhimento, na forma prevista na legislação em vigor: 
	DATA
	VALOR

	12/9/2005
	88.716,04

	2/2/2006
	87.372,97

c) aplicar, individualmente, ao Sr. Severino Ramo do Nascimento (CPF: XXX.377.514-XX) e à Vínculus - Cooperativa de Prestação de Serviços em Desenvolvimento Sustentável Ltda., (CNPJ: 03.674.122/0001-51) , a multa prevista no art. 57 da Lei 8.443/1992 c/c o art. 267 do Regimento Interno do TCU, fixando-lhes o prazo de quinze dias, a contar da notificação, para que comprove, perante o Tribunal (art. 214, III, alínea "a", do Regimento Interno do TCU) , o recolhimento da dívida aos cofres do Tesouro Nacional, atualizada monetariamente desde a data do acórdão que vier a ser proferido por este Tribunal até a do efetivo recolhimento, se pagas após o vencimento, na forma da legislação em vigor; 
d) informar ao responsável Severino Ramo do Nascimento (CPF: XXX.377.514-XX) que, caso se demonstre, por via recursal, a correta aplicação dos recursos, poderá ser reaplicada a multa do art. 58, inciso I, da Lei 8.443/1992, antes absorvida pela multa do art. 57 do mesmo diploma legal;
e) autorizar, desde logo, a cobrança judicial das dívidas, caso não atendidas a notificação, na forma do disposto no art. 28, inciso II, da Lei 8.443/1992;
f) autorizar também, desde logo, se requerido, com fundamento no art. 26 da Lei 8.443, de 1992, c/c o art. 217, §§ 1º e 2º do Regimento Interno do TCU, o parcelamento da dívida em até 36 parcelas, incidindo, sobre cada parcela, corrigida monetariamente, os correspondentes acréscimos legais, fixando-lhe o prazo de quinze dias, a contar do recebimento da notificação, para comprovarem, perante o Tribunal, o recolhimento da primeira parcela, e de trinta dias, a contar da parcela anterior, para comprovarem os recolhimentos das demais parcelas, devendo incidir, sobre cada valor mensal, atualizado monetariamente, os juros de mora devidos, no caso do débito, na forma prevista na legislação em vigor, alertando os responsáveis de que a falta de comprovação do recolhimento de qualquer parcela importará o vencimento antecipado do saldo devedor, nos termos do § 2º do art. 217 do Regimento Interno deste Tribunal; 
g) enviar cópia do Acórdão que vier a ser proferido à Caixa Econômica Federal e aos responsáveis, para ciência, informando-lhes que a deliberação, acompanhada do Relatório e do Voto que a fundamentarem, estará disponível para a consulta no endereço www.tcu.gov.br/acordaos;
h) encaminhar cópia da deliberação, bem como do relatório e do voto que a fundamentarem, ao Procurador-Chefe da Procuradoria da República no Estado da Paraíba, nos termos do § 3º do art. 16 da Lei 8.443/1992 c/c o § 7º do art. 209 do Regimento Interno do TCU, para adoção das medidas que entender cabíveis."
2.	O Ministério Público junto ao TCU manifestou-se de acordo com a proposta da unidade técnica. Transcrevo parecer do Parquet: 
"Trata-se de tomada de contas especial instaurada pela Caixa Econômica Federal em desfavor do Sr. Severino Ramo do Nascimento e da Vínculus - Cooperativa de Prestação de Serviços em Desenvolvimento Sustentável Ltda., em decorrência da ausência de prestação de contas de recursos do Contrato de Repasse CR.NR.0169795-65 (peça 24) , firmado entre a Caixa Econômica Federal e a Vínculus - Cooperativa de Prestação de Serviços em Desenvolvimento Sustentável Ltda., cujo objeto consistia na transferência de recursos para execução dos Planos Territoriais de Desenvolvimento Rural Sustentável (peças 24, p. 2, e 47, p. 2) .
Após diversas prorrogações, a vigência do ajuste, que se iniciou em 16/12/2004, exauriu-se em 29/5/2013. O relatório do tomador de contas traz conclusão no sentido da ocorrência de prejuízo ao erário no valor histórico de R$ 176.089,01, cuja responsabilidade deve recair sobre a Vínculus - Cooperativa de Prestação de Serviços em Desenvolvimento Sustentável Ltda., na condição de contratada, e sobre o Sr. Severino Ramo do Nascimento, na condição de dirigente da referida cooperativa (peça 46) .
A unidade instrutiva promoveu a citação solidária dos responsáveis com fundamento na seguinte irregularidade (peças 52, p. 5; 58; 61; 67-69; 71 e 72) :
Não comprovação da boa e regular aplicação dos recursos federais repassados no âmbito do contrato de repasse 169.795-65/2004, em face da omissão no dever de prestar contas dos valores transferidos no terceiro e quarto desbloqueios efetuados ao Tomador, cujo prazo para apresentação da prestação de contas encerrou-se em 29/5/2013.
Na mesma oportunidade, realizou a audiência do Sr. Severino Ramo do Nascimento em função do descumprimento do prazo originariamente estipulado para prestação de contas dos recursos transferidos por intermédio do Contrato de Repasse 0169795-65, encerrado em 29/5/2013 (peças 52, p. 6; 58 e 61) .
Os responsáveis, por conseguinte, apresentaram os elementos de defesa constantes das peças 62, 64 e 72.
Em suas peças de defesa, os responsáveis alegam que concluíram o objeto pactuado, apontando, como prova da execução das metas previstas, links de acesso a Planos Territoriais de Desenvolvimento Rural Sustentável.
Alegam que não agiram com má-fé ou dolo e que não teria ocorrido prejuízo aos cofres públicos. Sustentam que seria difícil corrigir uma inconformidade ocorrida há três ou quatro anos.
Conforme destacou a unidade técnica, a execução plena do objeto do ajuste não implica, necessariamente, na regularidade da aplicação dos recursos. A ausência da prestação de contas impede a vinculação entre os recursos em questão e as despesas realizadas em prol da elaboração dos referidos planos territoriais. 
Mesmo agora, após as citações, os responsáveis não apresentaram a documentação comprobatória da boa e regular utilização dos recursos da avença. Desse modo, seus argumentos são insuficientes para elidir o dano causado ao erário.
Os responsáveis alegam a ausência de má-fé e de dolo, mas não apresentam elementos que possam sustentar tal assertiva. Ainda que lograssem demonstrar que agiram de boa-fé, remanesceria caracterizado o prejuízo aos cofres públicos. Isso porque, como salientou a instrução, a responsabilidade dos envolvidos está baseada na ocorrência de hipóteses legais objetivas, que não dependem da comprovação de má-fé, locupletamento ou dolo.
Afirmam que, passados três ou quatro anos, torna-se difícil corrigir uma inconformidade. Ocorre que as presentes contas não derivam da apresentação de contas com equívocos, falhas ou inconformidades, mas sim da total ausência de prestação de contas. Diante da fragilidade de tal argumento, remanesce configurada impropriedade relacionada ao descumprimento do prazo originariamente estipulado para prestação de contas dos recursos transferidos por intermédio do Contrato de Repasse 0169795-65.
Por todo o exposto, este membro do Ministério Público de Contas manifesta concordância com a proposta da Secex-TCE, consignada na peça 75, p. 7-8, no sentido da rejeição dos argumentos de defesa apresentados pelo Sr. Severino Ramo do Nascimento e pela Vínculus - Cooperativa de Prestação de Serviços em Desenvolvimento Sustentável Ltda. e do julgamento pela irregularidade de suas contas, condenando-os solidariamente  em débito e aplicando-lhes a multa prevista no art. 57 da Lei 8.443/1992, sem prejuízo de que sejam implementadas as medidas acessórias propostas (subitens "d" a "h" do item 38 da instrução) ."
É o relatório.

não há.

Procurador Sergio Ricardo Costa Caribé.

TOMADA DE CONTAS ESPECIAL. CONTRATO DE REPASSE. ELABORAÇÃO DE PLANOS TERRITORIAIS DE DESENVOLVIMENTO RURAL SUSTENTÁVEL. OMISSÃO NO DEVER DE PRESTAR CONTAS DOS RECURSOS REFERENTES À TERCEIRA E À QUARTA PARCELAS RECEBIDAS. CITAÇÃO DA CONTRATADA E DO DIRETOR PRESIDENTE. ALEGAÇÕES DE DEFESA INSUFICIENTES PARA AFASTAR A IRREGULARIDADE. CONTAS IRREGULARES. DÉBITO SOLIDÁRIO. MULTAS INDIVIDUAIS.

TOMADA DE CONTAS ESPECIAL (TCE)

Secretaria de Controle Externo de Tomada de Contas Especial (SecexTCE).

Trata-se de tomada de contas especial instaurada pela Caixa Econômica Federal em razão da omissão no dever de prestar contas da terceira e da quarta parcelas transferidas no âmbito do Contrato de Repasse CR.NR.0169795-65 (Siafi 515450) , firmado entre o extinto Ministério do Desenvolvimento Agrário, representado por aquela instituição financeira, e a Vínculus - Cooperativa de Prestação de Serviços em Desenvolvimento Sustentável Ltda. -, para a elaboração de planos territoriais de desenvolvimento rural sustentável.
2.	O negócio jurídico previa o desembolso de R$ 296.841,00, sendo R$ 294.496,00 à conta do concedente e R$ 2.345,00 referentes à contrapartida do convenente. O plano de trabalho informava que tais recursos deveriam ser gastos na realização de oficinas de capacitação e de assessorias técnico-administrativas de mobilização dos atores sociais e de monitoramento das ações de desenvolvimento nos territórios rurais.  
3.	No entanto, diante da não prestação de contas da terceira e da quarta parcelas, houve o bloqueio das subsequentes, de modo que foram efetivamente liberados pela União apenas R$ 247.371,00, conforme tabela abaixo:
	Data do desbloqueio
	Valor total
	Data da prestação de contas
	Aprovado

	10/2/2005
	R$ 35.653,00
	24/1/2006
	    Sim

	18/4/2005
	R$ 23.735,00
	24/1/2006
	    Sim

	12/9/2005
	R$ 106.859,00
	Não houve
	       -

	2/2/2006
	R$ 83.124,00
	Não houve
	       -

4.	A vigência do ajuste foi de 16/12/2004 a 30/3/2013, já considerando as prorrogações que ocorreram ao longo dos anos, e a prestação de contas deveria ter sido apresentada até 29/5/2013.
5.	Antes da decisão que autorizou a instauração da tomada de contas especial, a Caixa notificou a entidade pelo menos duas vezes (peças 2 e 3) para que a irregularidade fosse sanada, isto é, para que a prestação de contas fosse apresentada. Todavia, as tentativas foram em vão.  
6.	Remetido o processo ao TCU, esta Corte de Contas promoveu a citação da Vínculus - Cooperativa de Prestação de Serviços em Desenvolvimento Sustentável Ltda. e de seu diretor presidente, sr. Severino Ramo do Nascimento, em razão da seguinte conduta: 
"Não comprovação da boa e regular aplicação dos recursos federais repassados no âmbito do contrato de repasse 169.795-65/2004, em face da omissão no dever de prestar contas dos valores transferidos no terceiro e quarto desbloqueios efetuados ao Tomador, cujo prazo para apresentação da prestação de contas encerrou-se em 29/5/2013."
7.	Esse administrador da contratada também foi ouvido em audiência quanto ao descumprimento do prazo originariamente estipulado para prestação de contas dos recursos por ele administrados. 
8.	Em resposta, a entidade e seu dirigente argumentaram que: i) os planos territoriais de desenvolvimento rural sustentável foram elaborados integralmente, e os resultados, alcançados, inclusive com aprovação por parte do extinto Ministério do Desenvolvimento Agrário; b) a Caixa Econômica Federal não teve contato com o trabalho executado, pois era mera intermediária; c) as atividades dependiam da construção de centros integrados de agricultura familiar, obras que não eram de suas responsabilidades e que atrasaram; e d) a demora de 3 anos na avaliação da prestação de contas impediu a correção das falhas. 
9.	A SecexTCE analisou essas questões e propôs sua rejeição. Recomendou, com a anuência do Ministério Público junto ao TCU, o julgamento pela irregularidade das contas dos responsáveis, a sua condenação solidária em débito e a aplicação de multas individuais com fundamento no art. 57 da Lei 8.443/1992. 
10.	Manifesto-me de acordo com os pareceres precedentes, cujos fundamentos incorporo como razões de decidir, sem prejuízo das considerações que passo a fazer. 
11.	A linha defensiva foi toda construída tendo como pressupostos dois fundamentos: a mera formalidade da prestação de contas e a realização das ações do contrato de repasse. 
12.	Quanto à primeira questão, ao contrário do que alega, a prestação de contas consiste em etapa essencial para a demonstração do nexo de causalidade, por meio do vínculo estrito entre os recursos federais repassados e as despesas incorridas para a consecução dos planos territoriais de desenvolvimento rural sustentável, sem o que não há comprovação da boa e regular aplicação dos recursos públicos. Cito, nesse sentido, jurisprudência pacífica desta Corte de Contas, a exemplo dos Acórdão 1573/2007-TCU-Primeira Câmara, 5.795/2011-2ª Câmara, 7.240/2012-2ª Câmara e 997/2015-Plenário.
13.	Os documentos constantes dos autos informam o cumprimento do plano de trabalho de modo proporcional aos recursos liberados. Os dois pareceres técnicos emitidos pela coordenadora de apoio a infraestrutura e serviços do então Ministério do Desenvolvimento Agrário (peças 30, p. 2, e 31, p.2) analisaram e aprovaram os relatórios de execução das atividades entregues pela contratada. Ou seja, sob o ponto de vista físico, não foram encontradas pendências. 
14.	Faltou, como já mencionado, a demonstração da regularidade financeira da terceira e da quarta parcelas do contrato de repasse, isto é, evidenciar que tal montante foi utilizado estritamente na realização das ações do negócio jurídico. Neste ponto, destaco que não vislumbro prejuízo aos jurisdicionados devido ao fato de ter ocorrido atraso de 3 anos para que a Caixa requisitasse os comprovantes das despesas, pois, nos termos do art. 30, § 1º, da Instrução Normativa STN 1/1997, as faturas, os recibos, as notas fiscais e quaisquer outros documentos comprobatórios deveriam ser conservados pelo prazo de cinco anos contados da aprovação da prestação de contas do órgão concedente. 
15.	Devo destacar que a soma das duas parcelas impugnadas é de R$ 189.983,00. Contudo, a citação se deu pelo montante de R$ 176.089,01, tendo em vista que esta foi a quantia efetivamente sacada pelo contratado. Houve a restituição da diferença aos cofres federais.
16.	O atraso nas obras de construção dos centros integrados de agricultura familiar não tem pertinência com a impugnação realizada por este Tribunal, pois a falta de prestação de contas da terceira e da quarta parcelas não pode ser justificada pelo inadimplemento de tais benfeitorias.
17.	Portanto, não havendo nos autos elementos que possam comprovar a regularidade na aplicação de parte dos recursos repassados ou permitir a conclusão pela boa-fé dos jurisdicionados, aquiesço ao encaminhamento alvitrado pela unidade técnica e ratificado pelo MPTCU no sentido de julgar irregulares as presentes contas, condenar solidariamente os responsáveis ao pagamento do débito apurado e aplicar-lhes individualmente a multa prevista no art. 57 da Lei 8.443/1992, no valor de R$ 120.000,00.
18.	Por último, observo não ter ocorrido a prescrição do débito e da multa. Destaco, inicialmente, que ainda pairam diversas dúvidas sobre o conteúdo e a extensão do julgado proferido no RE 636.886-AL, conforme expus no voto condutor do Acórdão 11532/2020-TCU-Primeira Câmara:
"25. [...] não se sabe qual o dies a quo (a data de ocorrência do fato irregular ou a do seu conhecimento pelo TCU) e quais seriam as hipóteses de interrupção da prescrição. Da mesma forma, não é certo se a Corte Maior modulará os efeitos de sua decisão, nos termos do art. 927, § 3º, do Código de Processo Civil:
'3º Na hipótese de alteração de jurisprudência dominante do Supremo Tribunal Federal e dos tribunais superiores ou daquela oriunda de julgamento de casos repetitivos, pode haver modulação dos efeitos da alteração no interesse social e no da segurança jurídica.'"
19. 	Ademais, a Exma. Ministra Rosa Weber proferiu, recentemente, em 17/8/2020, decisão monocrática na qual reconheceu a incidência do prazo decenal do Código Civil sobre os processos de controle externo que apuram a ocorrência de débito (MS 34.467/DF) . Em suas palavras:
"8. Vale dizer, portanto, que a atuação do TCU em tomada de contas especial, por não constituir via própria para a apuração de ato doloso tipificado na Lei de Improbidade Administrativa, se encontra submetida a prazo prescricional.
[...]
16. Anoto que, no âmbito das relações jurídicas de direito privado, ressalvados casos especiais, como o da prestação de contas de quantias recebidas pelo advogado de seu cliente (art. 25-A da Lei nº 8.906/1994) , a pretensão de exigir contas está regulada pelo prazo prescricional decenal veiculado no art. 205 do Código Civil, como se extrai de precedentes do Superior Tribunal de Justiça (AgRg no AREsp 449.544/MS, Rel. Min. Maria Isabel Gallotti; AgRg no AREsp 642.576/PR, Rel. Min. Marco Aurélio Bellizze; e AgRg no AREsp 616.736/DF, Rel. Min. Luis Felipe Salomão) .
17. Não vislumbro justificativa para que o prazo prescricional adotado, como regra, em relações jurídicas de direito privado, não seja observado em tomada de contas especial, voltada a fiscalizar o uso de dinheiro público."
20. 	Diante de todas as dúvidas ainda existentes sobre a extensão da decisão proferida no RE 636.886 e da aparente indefinição do STF sobre o prazo prescricional incidente sobre os processos de controle externo, opto por aplicar ao caso em exame os entendimentos jurisprudenciais do TCU e do próprio STF, ainda vigentes, que reconhecem a imprescritibilidade dos débitos apurados pela Corte de Contas.
21.	Há incerteza até mesmo quanto ao regime jurídico de prescrição aplicável ao processo de tomada de contas especial, no órgão instaurador e posteriormente na Corte de Contas. Isso porque o RE 636.886 tratou da ação de execução de acórdão do TCU, tendo decidido pela aplicação da Lei 6.830/1980 (Lei de Execução Fiscal) nessa etapa processual.
22. 	Essa premissa é muito clara na seguinte passagem do voto proferido pelo Ministro Alexandre de Moraes, ao tratar dos pressupostos iniciais para o seu convencimento: 
"Após a conclusão da tomada de contas, com a apuração do débito imputado ao jurisdicionado, a decisão do TCU formalizada em acórdão terá eficácia de título executivo e será executada conforme o rito previsto na Lei de Execução Fiscal (Lei 6.830/1980) , por enquadrar-se no conceito de dívida ativa não tributária da União, conforme estatui o art. 39, § 2º, da Lei 4.320/1964 [...].
Desse modo, entendo que, no caso, não há que se falar em imprescritibilidade, aplicando-se, integralmente, o disposto no artigo 174 do Código Tributário Nacional c/c art. 40 da Lei 6.830/1980, que rege a Execução Fiscal e fixa em cinco anos, respectivamente, o prazo para a cobrança do crédito fiscal e para a declaração da prescrição intercorrente."
23. 	Dessa forma, se, por um lado, há certeza em relação à posição do Supremo Tribunal Federal (STF) quanto à prescritibilidade do processo de controle externo para a constituição de débito, em face da própria incidência, a reverso, da Súmula 150 do STF (prescreve a execução no mesmo prazo de prescrição da ação) , por outro, há muitas incertezas no que concerne às regras de contagem do prazo, aos marcos inicial e interruptivo, enfim, quanto ao regime jurídico aplicável ao tema. Isso obstaculiza a aplicação, no caso concreto, da mudança de entendimento do STF sobre o tema, consubstanciada no RE 636.886.
24. 	Sendo assim, diante de todas essas dúvidas, julgo adequado, como medida de prudência, e no legítimo espaço de atuação constitucional deste Tribunal, aplicar a jurisprudência vigente nesta Corte de Contas a respeito da prescrição do débito até que todos esses relevantes aspectos sejam elucidados, seja com a apreciação dos embargos de declaração pelo STF, seja mediante novo incidente de uniformização de jurisprudência nesta Casa, em momento futuro, na hipótese de a Corte Suprema não esclarecer todos os pontos acima suscitados.
25. 	Diante disso, considerando que recentes decisões deste Tribunal, prolatadas após a mencionada deliberação do STF, adotaram a tese da imprescritibilidade da pretensão ressarcitória no âmbito do controle externo (Acórdão 5236/2020-TCU-Primeira Câmara, 6.171/2020-2ª Câmara, 6.084/2020-1ª Câmara, 5.681/2020-2ª Câmara, 6.846/2020-2ª Câmara, 6.676/2020-2ª Câmara, 6.707/2020-2ª Câmara, 6.473/2020-1ª Câmara, 6.466/2020-1ª Câmara, 6.465/2020-1ª Câmara, dentre outros) , opto por seguir a mesma linha nestes autos, aplicando a tese da imprescritibilidade do débito e mantendo a posição vigente nesta Casa quanto ao prazo prescricional da pretensão punitiva, nos termos do incidente de uniformização de jurisprudência apreciado pelo Acórdão 1441/2016-TCU-Plenário.
26. 	Ainda que restasse decidido pela incidência do Código Civil ou da Lei 9.873/1999, no caso concreto não teria havido a prescrição da ação de ressarcimento ao Erário, tampouco da multa.
27. 	A omissão no dever de prestar contas restou caracterizada em 29/5/2013, enquanto a citação/audiência dos jurisdicionados (marco interruptivo previsto na Lei 10.406/2002) foi autorizada em 21/5/2020. Portanto, de acordo com o diploma civil, não houve a perda da pretensão do Tribunal. 
28. 	Além da citação, a Lei 9.873/1999 prevê outros marcos interruptivos que reiniciam a contagem do prazo, como é o caso da prática de qualquer ato inequívoco que importe apuração do fato (art. 2º, II) . Essa hipótese legal se enquadra perfeitamente na iniciativa da Caixa Econômica Federal de reiterar, em 2/6/2015, a necessidade da prestação de contas dos recursos ou da devolução do montante repassado.
29. 	A multa também não está prescrita. Afinal, de acordo com decisão proferida em incidente de uniformização da jurisprudência (Acórdão 1441/2016-TCU-Plenário) , consolidou-se o entendimento de que a pretensão punitiva do Tribunal está sujeita ao disposto no Código Civil (prazo decenal) , cabendo neste caso as mesmas observações já feitas em relação à ação de ressarcimento.
30. 	Ante o exposto, acolhendo integralmente os pareceres precedentes, manifesto-me por que o Tribunal aprove o acórdão que ora submeto à apreciação deste Colegiado.
TCU, Sala das Sessões, em 13 de julho de 2021.
BENJAMIN ZYMLER 
Relator